臺灣桃園地方法院民事判決
111年度訴字第347號
原      告  徐阿富  
訴訟代理人  廖家瑜律師
            陳家彥律師
被      告  郭淳頤律師（即徐子文之遺產管理人）
上列當事人間請求履行契約事件，於民國111年7月6日辯論終結
，本院判決如下：
    主      文
被告應於管理徐子文遺產範圍內將附表二編號1所示不動產之所
有權移轉登記予原告。
被告應於管理徐子文遺產範圍內將附表二編號2-2、3-2之存款給
付予原告。
確認原告與徐子文間就附表二編號2-1、3-1之存款之死因贈與契
約法律關係存在。
訴訟費用由被告於管理徐子文之遺產範圍內負擔。
　　事實及理由
壹、程序方面：
一、按訴狀送達後，原告不得將原訴變更或追加他訴，但擴張或
    減縮應受判決事項之聲明者，不在此限，民事訴訟法第255
    條第1 項但書第3 款定有明文。查，原告於民國110年11月9
    日起訴時原第2項聲明：「被告應於管理徐子文遺產範圍內
    將附表一編號2-2、3-2之存款給付予原告。」，嗣於111年6
    月29日以民事準備書狀㈡變更聲明為：「被告應於管理徐子
    文遺產範圍內將附表二編號2-2、3-2之存款給付予原告。」
    ，核原告所為聲明之變更，為擴張應受判決事項之聲明，揆
    諸上開規定，尚無不合，應予准許。　
二、按確認之訴非原告有即受確認判決之法律上利益者，不得提
    起；前項確認法律關係基礎事實存否之訴，以原告不能提起
    他訴訟者為限，民事訴訟法第247 條第1 項前段、第2 項分
    別定有明文。次按所謂即受確認判決之法律上利益，係指法
    律關係之存否不明確，致原告在法律上之地位有不安之狀態
    存在，且此種不安之狀態，能以確認判決將之除去者而言，
    最高法院52年台上字第1240號判決可資參照。查，原告主張
    對徐子文名下之現金存款有死因贈與契約存在，為被告所否
    認，則原告所欲確認之法律關係存否即有不明，其法律上之
    地位有不安之狀態存在，而此不明確之狀態得以確認判決除
    去，是原告提起本件訴訟，程序上即有確認利益存在，先予
    敘明。
貳、實體方面：　　　　
一、原告主張：原告為徐子文之侄子，徐子文於死亡前與原告共
    同生活，因其無配偶及子女，且父母、兄弟姊妹均已歿，故
    生活起居均由原告照料，其後事亦由原告辦理，徐子文於生
    前即多次表示願將其所遺如附表二所示之不動產及存款（下
    分別稱系爭不動產、系爭存款，合稱系爭遺產）贈與原告，
    原告均表示接受，且街坊鄰居及親朋好友亦有所聞，是原告
    與徐子文間就系爭遺產已成立死因贈與契約（下稱系爭死因
    贈與契約）。又徐子文於109年7月30日死亡，因其無繼承人
    ，經原告向本院聲請選任遺產管理人，由本院以110年度家
    聲抗字第16號裁定選認被告為徐子文之遺產管理人。為此，
    爰依系爭死因贈與契約，提起本件訴訟等語。並聲明：㈠被
    告應將系爭不動產所有權移轉登記予原告。㈡被告應將附表
    二編號2-2、3-2之存款給付予原告。㈢確認原告與徐子文間
    就附表二編號2-1、3-1之存款之死因贈與契約法律關係存在
    。
二、被告則以：原告雖主張徐子文生前已表示將系爭遺產贈與原
    告，惟死因贈與性質上仍屬契約，須有雙方當事人意思表示
    之合致，然依證人尤金源、徐清智、陳米銘、洪清霖等人之
    證詞，均表示並未親見親聞徐子文與原告間存有系爭死因贈
    與契約，原告未能證明系爭死因贈與契約有無意思表示合致
    ，自無從證明徐子文與原告間有系爭死因贈與契約存在；退
    步言之，縱系爭死因贈與契約存在，該契約效力範圍應僅及
    於系爭不動產，並不及於徐子文所遺之其他遺產等語，資為
    抗辯。並聲明：原告之訴駁回。
三、查，原告為徐子文之侄子，徐子文於109年7月30日死亡，因
    無繼承人，經原告向本院聲請為其選任遺產管理人，由本院
    以110年度家聲抗字第16號裁定選認被告為徐子文之遺產管
    理人。另徐子文死亡時所遺遺產包括系爭不動產及附表二編
    號2-1、3-1之存款，其中附表二編號2-1、3-1之存款經原告
    提領後，剩餘款項如附表二編號2-2、3-2所示等情，有敏盛
    綜合醫院死亡證明書、本院110年度家聲抗字第16號裁定、
    土地及建物謄本、所有權狀、附表二編號2-1、3-1之金融帳
    戶存摺交易明細、被告結清附表二編號2-1、3-1金融帳戶之
    提款單及支出傳票在卷可考（見本院家繼訴字卷第11頁、第
    57-58頁、第60-67頁、本院訴字卷第71頁），且為兩造所不
    爭執，堪信為真實。
四、本院之判斷：
（一）按關於死因贈與，我民法雖無特別規定，然就無償給與財
      產為內容而言，與一般贈與相同，且死因贈與，除係以契
      約之方式為之，與遺贈係以遺囑之方式為之者有所不同外
      ，就係於贈與人生前所為，但於贈與人死亡時始發生效力
      言之，實與遺贈無異，同為死後處分，其贈與之標的物，
      於贈與人生前均尚未給付，最高法院88年度台上字第 91
      號判決可資參照。
（二）查，證人尤金源於本院審理時證稱：我是桃園市八德區大
      義里里長，當了15年，現在第4任，我認識徐子文，他是
      我們那邊的獨居老人，我經常會去關懷，原告是徐子文的
      姪子，徐子文住○○○○街00號，但是早中晚吃飯都會去原告
      福豐西街的家中吃飯，我有時候送物資到徐子文家，他不
      在那邊，我就送到原告家。就我所知，徐子文往生前也就
      是最近4至5年因為生病，都是住在原告家，我看到原告有
      請外勞在家照顧徐子文，徐子文也說是原告幫他請的。我
      曾經因為房屋仲介拜託，就幫忙問徐子文系爭不動產要不
      要賣，他說不能賣，要留給原告，其他財產他也講過要給
      原告，因為後事也是原告要幫他處理，最早聽聞徐子文這
      樣講的時候是剛好有一次我送物資去給他，大概5年有了
      ，那時候他一個禮拜要去洗腎一次，但還滿清醒的等語（
      見本院訴字卷第30-32頁），證人徐清智於本院審理時證
      稱：我是原告的弟弟，徐子文是我叔叔，我平常工作忙，
      早出晚歸，徐子文的事情都是原告在照顧他，包含去醫院
      也是。我們還是小孩子的時候徐子文跟我爸爸媽媽住在一
      起，後來他自己在外面住，但是三餐都會回來吃飯，那時
      候就是住隔條街而已，後來他生病之後要洗腎，原告就把
      他帶回來家裡就近照顧，幫他找看護，要去醫院也都是原
      告在處理，這部分我沒有參與。有一次在家裡我有問徐子
      文既然系爭不動產都沒有人住，要不要整理一下租給別人
      ，他說不用，以後整理好，哥哥的孩子大了給他們住，他
      那時候有在洗腎，但是頭腦清楚。而除了剛剛提到房產要
      給原告，徐子文沒有跟我提到其他財產要如何處理等語（
      見本院訴字卷第33-37頁）。
（三）證人陳米銘於本院審理時證稱：我跟徐子文是鄰居，我從
      67年間就住在那邊，認識徐子文很久了，原告與徐子文是
      叔叔跟姪子，他們關係很融洽，徐子文身體好的時候住在
      一起，後來身體不好要去醫院也是原告負責帶他去，並住
      在原告家，由原告負責照顧他的生活起居，這些我住得近
      ，平常生活都看得到。我曾在4至5年前跟徐子文閒聊時，
      有問徐子文以後房子要如何處理，他說當然要給自己的姪
      子也就是原告，至於房子以外的財產要如何處理我就沒有
      問到，而那時候他精神狀態還很好等語（見本院訴字卷第
      37-39頁），證人洪清霖於本院審理時證稱：我認識徐子
      文20幾年，我跟他是鄰居關係，原告叫徐子文叔叔，他們
      相處得很好，徐子文吃飯都是到原告家吃，徐子文生病也
      都是原告在處理。徐子文往生前5年左右都是跟原告一起
      住，之前則是自己住，但是吃飯會去原告家吃。我跟徐子
      文聊天時，他曾說系爭不動產以後要給原告，我問他既然
      要給原告，為什麼不現在辦一辦，他就說他怕將來姪子不
      孝順。至於其他財產如何處理徐子文就沒有跟我講過，他
      講這些話時還沒有生病，還會騎腳踏車去送菜等語（見本
      院訴字卷第40-42頁）。
（四）觀諸證人尤金源、徐清智、陳米銘、洪清霖之證述，其等
      均明確證稱親自聽聞徐子文表示欲將系爭不動產贈與原告
      ，其中證人洪清霖證稱徐子文表示不願於生前即將系爭不
      動產移轉登記予原告之理由，係擔憂原告取得系爭不動產
      後就不願再擔負照顧之責等節，更與社會上諸多長者不願
      生前分產之考量相符，可認合乎社會一般經驗；此外，證
      人尤金源、陳米銘、洪清霖與原告均無何親戚故舊關係，
      應無刻意為不實陳述偏袒原告之必要，然其等仍一致證稱
      徐子文生前與原告關係融洽，由原告照顧，且表示希望將
      系爭不動產贈與原告等案情重要事項，應認其等證述可信
      性高而可堪採信，雖上述證人均未直接見聞徐子文與原告
      就系爭不動產達成死因贈與之意思表示合致，但衡諸社會
      常情，親人間討論身後財產如何處理時，本來即多以私密
      方式為之，罕有在斯時會邀請左鄰右舍在場與聞者，且徐
      子文對外既已表示願將系爭不動產贈與原告，其在生前向
      原告表示願將系爭不動產贈與原告，惟以其死亡時為停止
      條件，而原告亦應允之，應屬合情合理。從而，原告主張
      其與徐子文就系爭不動產已成立死因贈與契約，應屬有據
      。
（五）而就系爭存款部分，雖僅證人尤金源證稱親自聽聞徐子文
      表示欲將系爭存款贈與原告，然證人尤金源僅為同鄉里之
      里長，於本件訴訟無特殊利害關係，應無刻意對原告為有
      利陳述之動機，且徐子文既有意將系爭不動產死因贈與於
      同時為其生前主要照顧者及親人之原告，在別無其他特殊
      理由下，不僅難以想像徐子文就系爭存款會有另為不同處
      理之計畫，更難以想像如有此意會不另立遺囑特別載明，
      或於在世時就先將系爭存款處理完畢。凡此，均可認原告
      主張其與徐子文就系爭存款成立死因贈與契約，尚屬符合
      論理法則且不違背社會一般經驗，應屬有據。
（六）綜上，原告主張與徐子文就系爭遺產成立死因贈與契約，既屬可採，其請求被告於管理徐子文遺產範圍內將系爭不動產所有權移轉登記予原告，及請求被告於管理徐子文遺產範圍內將附表二編號2-2、3-2之存款給付予原告，暨請求確認原告與徐子文間就附表二編號2-1、3-1之存款之死因贈與契約法律關係存在，於法有據，應予准許。
五、綜上所述，原告請求被告於管理徐子文遺產範圍內將系爭不
    動產所有權移轉登記予原告，及請求被告於管理徐子文遺產
    範圍內將附表二編號2-2、3-2之存款給付予原告，暨請求確
    認原告與徐子文間就附表二編號2-1、3-1存款之死因贈與契
    約法律關係存在，為有理由，應予准許。又被告僅係徐子文
    之遺產管理人，是其敗訴之訴訟費用應由徐子文之遺產負擔
    之，併此敘明。
六、本件事證已臻明確，兩造間其餘攻擊防禦方法及舉證，經本
    院審酌後，對本件判決結果不生影響，爰不一一論述，併此
    敘明。
七、訴訟費用負擔之依據：民事訴訟法第78條。　　　　
中　　華　　民　　國　　111 　年　　8 　　月　　3　　 日
                  民事第一庭    法　官　蕭淳尹
以上正本係照原本作成
如對本判決上訴，須於判決送達後 20 日內向本院提出上訴狀。
如委任律師提起上訴者，應一併繳納上訴審裁判費。
中　　華　　民　　國　　111 　年　　8 　　月　　3 　　日
                                書記官　鄧文琦
附表一：　　　　　　　
徐子文所留之遺產　　      編號  項目 財產標示 金額(新臺幣) 備註 1  1-1 土地 桃園市○○區○○段000地號土地。(權利範圍為全部)    1-2 房屋 桃園市○○區○○段000○號建物。(權利範圍為全部)   2 2-1 現金存款 第一銀行大湳分行帳號000-00-000000帳戶，戶名徐子文。 83萬5,546元 原告提領前之餘額，於原證8之109年7月15日之結存欄所示。  2-2 現金存款 第一銀行大湳分行帳號000-00-000000帳戶，戶名徐子文。 5,546元 原告提領後之餘額，於原證8之109年8月19日之結存欄所示。 3 3-1 現金存款 中華郵政八德大湳分行帳號00000000000000帳戶，戶名徐子文。 12萬1,000元 原告提領前之餘額，於原證9之109年8月1日之結存欄所示。  3-2 現金存款 中華郵政八德大湳分行帳號00000000000000帳戶，戶名徐子文。 2萬1,000元 原告提領後之餘額，於原證9之109年8月6日之結存欄所示。 

附表二：　　　　　　　
徐子文所留之遺產　　      編號  項目 財產標示 金額(新臺幣) 備註 1  1-1 土地 桃園市○○區○○段000地號土地。(權利範圍為全部)    1-2 房屋 桃園市○○區○○段000○號建物。(權利範圍為全部)   2 2-1 現金存款 第一銀行大湳分行帳號000-00-000000帳戶，戶名徐子文。 83萬5,546元 原告提領前之餘額，於原證8之109年7月15日之結存欄所示。  2-2 現金存款 第一銀行大湳分行帳號000-00-000000帳戶，戶名徐子文。 5,624元 被告結清之餘額，如被告111年4月27日陳報狀所示。 3 3-1 現金存款 中華郵政八德大湳分行帳號00000000000000帳戶，戶名徐子文。 12萬1,000元 原告提領前之餘額，於原證9之109年8月1日之結存欄所示。  3-2 現金存款 中華郵政八德大湳分行帳號00000000000000帳戶，戶名徐子文。 2萬3,352元 被告結清之餘額，如被告111年4月27日陳報狀所示。